Inventaris van het archief van de Koninklijke Marine: Chef van de Marinestaf te ''s-Gravenhage, 1886-1942
Nationaal Archief, Den Haag
Ook de andere afdelingen van het oude departement van marine bleven in de oude bezetting voortbestaan. De afdeling personeel werd III A, materieel IV A, loodswezen IX en hydrografie X.
Inv.no. 121.
De bevoegdheden van deze afdelingen werden strikt gescheiden gehouden. De marinestaf had niet het recht om controle uit te oefenen op de bezigheden van de andere afdelingen. Luitenantadmiraal Fürstner zei hierover later, in zijn verhoor voor de parlementaire enquêtecommissie '40-'45: "Nu was dit mogelijk door de indeling der bevoegdheden, hij (d.i. schout-bij-nacht L.A.C.M. Doorman, hoofd IV A) was schout-bij-nacht en ik was vice-admiraal, maar de organisatie op het Departement van Marine was zo, dat de afdeling materieel volkomen gelijkwaardig naast de marinestaf stond, rechtstreeks onder de minister... Dat was juist één van de vele wrijvingspunten, die er voor 1940 altijd waren".
Enquêtecommissie, deel 8 C I, pag. 15.
Op dezelfde manier stond ook de commandant van de marine te Willemsoord rechtstreeks onder de minister. Het gedeelte van de marine dat in Indië dienst deed had formeel helemaal niets met de marinestaf te maken, zelfs niet met het ministerie van defensie. De marine in Indië viel onder het ministerie van koloniën en de gouverneur-generaal in diens functie als opperbevelhebber van de strijdkrachten: In Indië had de marine dan ook een eigen organisatie, onder bevel van de commandant der zeemacht in Nederlands-Indië. Doordat de marine één "staatsmarine" was en de officieren over en weer in Indië en Nederland dienden, was er uiteraard een intensief contact tussen de staven in Batavia en Den Haag. Luitenant-admiraal Fürstner is in 1930 gedetacheerd geweest bij de Zweedse marine. In Den Haag bestond grote belangstelling voor Zweden. Dit land dat de dezelfde bevolkingsgrootte had en hetzelfde budget als Nederland, kon met dit geld blijkbaar veel meer doen. In zijn rapporten schrijft Fürstner dit toe aan de eenvoudiger opzet van de Zweedse oorlogsschepen, de goede staforganisatie en in het bijzonder aan de duidelijke doelstelling van de Zweedse marine, het afslaan van een Russische aanval in de Baltische zee. Op grond van zijn waarnemingen pleitte hij er dan ook voor om met name voor de marine in Indië over te gaan tot meer gevechtsoefeningen met meer schepen, desnoods onderbemand.
Inv.no. 145.
Toen in 1929 de grote economische crisis uitbrak, leidde dit al gauw tot enorme bezuinigingen. Voor een groot deel werden deze bezuinigingen op de salarissen van het personeel verhaald. Dat dit tot spanningen moest leiden was duidelijk. In 1933 werd het hoogtepunt van deze spanningen bereikt tijdens de muiterij op de Zeven Provinciën.
Op 11 September 1934 werd een commissie benoemd, bekend onder de naam van zijn voorzitter, A.W.F. Idenburg, oud-gouverneur-generaal van Nederlands Indië, die een organisatie voor de zeemacht in Nederland en Indië moest ontwerpen, onder handhaving van de doelstellingen zoals die neergelegd waren in de "grondslagen 1927", maar waarbij een belangrijke besparing kon worden verkregen op de financiële uitgaven van zowel Nederland als Nederlands-Indië. De bezuinigingen die deze commissie voorstelden gingen uit van twee mogelijkheden. In beide opties vervielen de muziekkorpsen, het korps mariniers en een aantal oudere schepen. Schema I ging uit van het stationeren van een gedeelte van de voor Indië bestemde vloot in Nederland, waar dan het personeel opgeleid moest worden. Het gevaar was natuurlijk dat dit vlootgedeelte niet tijdig in Nederlands-Indië zou kunnen zijn in geval van moeilijkheden. Schema II hield in dat de hele vloot in Indië zou blijven en dat daar de voortgezette opleidingen zouden plaatsvinden. Zelf koos de commissie voor de eerste optie en dit advies is ook gevolgd.
De verwachte bezuinigingen konden op deze manier niet bereikt worden. De commissie had echter in haar rapport de aandacht gevestigd op het feit dat verdere bezuinigingen misschien wel bereikt zouden kunnen worden door een vloot van voornamelijk onderzeeboten en een luchtmacht.
Om deze materie verder te onderzoeken werd op 15 december 1934 de commissie Kan, genoemd naar haar voorzitter, mr. J.B. Kan, lid van de raad van state, opgedragen om te onderzoeken of dit een reële mogelijkheid was, mede gelet op het gestelde in de "grondslagen 1927". Deze commissie is niet tot overeenstemming gekomen en er is geen rapport gepubliceerd. De meerderheid van de commissie Kan wilde een vloot bestaande uit torpedobootjagers, onderzeeboten en vliegtuigen. Een minderheid adviseerde de minister de bovenwaterschepen gelijk te houden aan wat in de "grondslagen 1927" vermeld stond.
Minister van defensie Deckers volgde uiteindelijk het minderheidsadvies. Als gevolg hiervan konden in 1936 en 1937 twee lichte kruisers, meestal flottieljeleiders genoemd, op stapel worden gezet, nadat in 1935 al met de bouw van een verkenningskruiser, die pastte in het vlootplan Deckers, was begonnen.
Rond 1936 kwam er een ommezwaai in het tot dan toe gevoerde beleid op het gebied van de financiering van leger en vloot. De internationale situatie verslechterde zienderogen. Japan was China binnengevallen, had het vlootverdrag van 1930 opgezegd, evenals het lidmaatschap van de volkenbond. In Europa had Duitsland dit ook gedaan, terwijl Italië Ethiopië was binnengevallen. In Spanje was een burgeroorlog uitgebroken. Hoewel een absolute neutraliteit nog altijd het uitgangspunt was van de Nederlandse buitenlandse politiek, werd er toch afgestapt van het beleid van steeds meer bezuinigingen. De "klein materieel" vloot bleef het onderliggende idee, maar dit kleine materieel werd wel uitgebreid. De slechte situatie op materieelgebied werd duidelijk in 1937, toen de regering moest overgaan tot het convoyeren van Nederlandse koopvaardijschepen in de Straat van Gibraltar. Met moeite konden voldoende grote bovenwaterschepen worden vrij gemaakt om deze dienst te verrichten, evenals dat het geval was geweest toen Nederlandse marineschepen naar Shanghai werden gestuurd om daar de Nederlandse belangen te beschermen.
In 1936 werden, na jarenlang aandringen vanuit de marinestaf, weer twee marine-attachés benoemd, in Washington en in Londen. Om de kosten niet te hoog te laten worden was de attaché in Londen geplaats bij de Haagse marinestaf en was hij slechts af en toe in Londen.
Ook in Japan had de marinestaf graag een attaché willen hebben. Dit was politiek niet haalbaar, maar er werd een andere oplossing gevonden. Er werd een marineofficier aangewezen om in Leiden Japans te studeren en toen deze ver genoeg gevorderd was werd hij als taalofficier geplaatst bij de Nederlandse ambassade in Tokyo, van waaruit hij regelmatig rapporten stuurde. Vooral de Nederlandse marine-attaché in Londen was van groot belang voor de marinestaf, die altijd Groot-Brittannië als mogelijke bondgenoot had gezien in een conflict waar Nederlands-Indië in betrokken zou kunnen raken. De in Londen geaccrediteerde luitenant ter zee A. de Booy slaagde erin een zeer goede relatie op te bouwen met de admiraliteit van de Britse marine.
De toenmalige minister van defensie, J.J.C. van Dijk, woonde in 1938 een oefening op de kaart bij, die gehouden werd op de krijgsschool. De uitkomst van deze oefening leidde tot een verandering in de taak die de marine in Nederland moest vervullen. Tot dan toe was de marine in Nederland ingezet bij de kustverdediging. Nu kwam daarbij het openhouden van de verbindingswegen tussen het Kanaal en Nederland. Luitenant-admiraal Fürstner zie hierover in zijn verhoor voor de parlementaire enquêtecommissie: "Ik heb als chef marinestaf een nota geschreven, die later nog door de Duitsers gepubliceerd is in 1941, betogende, dat bij de situatie zoals zij lag, Nederland waarschijnlijk aan de zijde van Engeland in een eventuele oorlog zou staan, dat dus de Engelse zeemacht ongetwijfeld zou zorgen voor het oceaanverkeer, maar dat voor de instandhouding van de zeeverbindingen met Nederland zelf het noodzakelijk zou zijn een deel van de verdediging ter zee, dus van de handelsverbindingen, te doen uitvoeren door de Nederlandse zeemacht. Dat heeft de heer van Dijk toen goedgevonden, die heeft het ook vastgelegd en daaruit is geboren dat Koninklijk besluit, waarbij aan, met name genoemd, de vice-admiraal Fürstner werd opgedragen het bevelhebberschap der zeestrijdkrachten, waarbij hij als zodanig rechtstreeks ondergeschikt was aan de Regeering in haar geheel, dus dezelfde terminologie werd gebruikt als bij de opperbevelhebber ten aanzien van diens verantwoordelijkheid. Ik had dus nu een dubbele functie, zowel chef van de marinestaf, hoofd van de afdeling zeemacht van het algemeen hoofdkwartier en daarnaast in dezelfde persoon verenigd, bevelhebber der zeestrijdkrachten, voor alle zeestrijdkrachten, die niet, zo stond het in het Koninklijk besluit, ter beschikking gesteld werden van de opperbevelhebber van de land- en zeemacht voor de verdediging te land. De opperbevelhebber van land- en zeemacht kreeg de weinig diepgaande schepen, die daarvoor geschikt waren, kanonnenboten en dergelijke, maar de kruisers, jagers en onderzeeboten- wat moeten onderzeeboten per slot van rekening op de binnenwateren doen- die schepen werden onmiddellijk door mij alleen gedirigeerd".
Enquêtecommissie, deel 2 C, pag. 204.
Door de bovengenoemde verandering in de doelstelling van de marine in Nederland werd op de marinestaf de behoefte gevoeld aan een apart bureau dat zich bezighield met de handelsbescherming. De afdeling M.S. I (inlichtingen) werd uitgebreid met een "hoofdbureau zeeverkeer", en in de belangrijkste havens, o.a. in Hoek van Holland en IJmuiden, werd een bureau zeeverkeer gevestigd. Tot hoofd van het geheel werd benoemd de gepensioneerde schout-bij-nacht F.J. Heeris, een broer van de secretaris van de redersvereniging, G.L. Heeris. Schout-bij-nacht Heeris werd tevens plaatsvervangend chef marinestaf.
De marinestaf hield zich nu ook bezig met het eventueel inrichten van koopvaardijschepen als hulpkruisers, waartoe met verschillende grote rederijen overeenkomsten werden gesloten over het aanbrengen van geschutsfundaties bij nieuw te bouwen schepen. Voor koopvaardijofficieren werden cursussen handelsbescherming gegeven, die in verlofperiode's gevolgd konden worden.
Onder invloed van deze veranderingen werd ook geprobeerd om de gedachte aan een "klein materieel" vloot te verlaten en zware schepen toe te voegen aan de marine. Nadat slagschepen niet haalbaar waren gebleken richtte alle energie zich op het verkrijgen van ten minste drie slagkruisers, naar het model van de Duitse "Gneisenau". Net als in 1912 werd ook hier niet verder gekomen dan de tekentafel. Het uitbreken van de oorlog maakte een abrubt einde aan alle ambitieuze plannen.
Op 28 augustus 1939 mobiliseerde de Nederlandse weermacht. De marinestaf ging, net als in 1914, als afdeling zeemacht deel uitmaken van het algemeen hoofdkwartier van de opperbevelhebber van land- en zeemacht. Een verschil was echter dat een gedeelte van de marinestaf, de afdeling MS III (organisatiën), onder leiding van de sous-chef organisatiën, deel uit bleef maken van het departement van defensie en niet onder de opperbevelhebber stond.
De verbindingsdienst werd als afdeling MS IV toegevoegd aan de staf. Hoewel de afdeling MS I, MS II (operatiën) en MS IV deel uitmaakten van het algemeen hoofdkwartier, waren ze niet gehuisvest in de buurt van de opperbevelhebber, omdat er in het gebouw aan het Lange Voorhout geen plaats was, De marinestaf was ondergebracht aan de Badhuisweg in Scheveningen. In de meidagen van 1940 leverde dit grote problemen op in verband met de communicatie. Een ander punt dat een soepele gang van zaken verhinderde was het feit dat de marine-adjudant van de opperbevelhebber niet via de marinestaf aangewezen was maar door de afdeling III A (personeel zeemacht) van het ministerie van defensie. Ook de marine-adjudant van de minister was via deze weg benoemd en was bovendien een reserve-officier.
Bosscher, pag. 188.
Toen na de Duitse inval generaal Winkelman het besluit moest nemen te capituleren, verkeerde Fürstner in een moeilijke positie. Aan de ene kant maakte hij, als hoofd van de afdeling zeemacht, deel uit van het algemeen hoofdkwartier en verwachtte generaal Winkelman dat hij als zodanig zou capituleren. Aan de andere kant werd door Heeris, en de sous-chef operatiën van de marinestaf, kapitein ter zee R. van Tijen, erop aangedrongen dat vice-admiraal Fürstner als bevelhebber der zeestrijdkrachten naar Londen zou gaan, om daar de leiding op zich te nemen van dat deel van de marine dat naar het Verenigd Koninkrijk was uitgeweken. Uiteindelijk nam hij het besluit het land te verlaten. Op 14 mei verliet Fürstner met een aantal stafofficieren en vergezeld van een franse militaire missie het land per vissersvaartuig (de verlangde torpedoboot was niet op komen dagen) om via Duinkerken Engeland te bereiken. Daar had de Nederlandse marine-attaché de Booy alles al in gereedheid gebracht voor het opzetten van een nieuwe staforganisatie. Een week na aankomst in Londen werden de eerste schepen al weer ingezet bij de verdediging van de Thames-monding.
In Nederland was schout-bij-nacht Heeris chef van de marinestaf geworden. Bijgestaan door een handjevol stafofficieren heeft hij de problemen aangepakt die na de capitulatie ontstonden. De eerste zaak waarmee hij belast werd was het tekenen van het zgn. Zusatzprotokoll, waarin de capitulatie van de zeemacht nader werd geregeld. De belangrijkste zaak daarna was de erewoordverklaring die de Duitsers van het krijgsgevangen gemaakte beroepspersoneel verlangden, voordat dezen in vrijheid konden worden gesteld. Hiernaast werd voornamelijk gewerkt aan de demobilisatie van de zeemacht. Door de gevechten en het uitwijken van een deel van de marine naar Groot-Brittannië was er een enorme verwarring ontstaan over de vraag wat er gebeurd was met individuele personen. De marinestaf werd gereorganiseerd om deze en andere problemen die na de capitulatie ontstaan waren, het hoofd te bieden. Er werden 8 verschillende agenda's bijgehouden, die waarschijnlijk correspondeerden met verschillende bureaus. Van deze bureaus is alleen archief overgebleven van de afdeling M.S. V, personeel en administratieve zaken. De andere afdelingen waren MS I. operatiën, MS II. verbindingen, MS III organisatie en materieel, MS IV scheepvaartvoorschriften, MS VI opbouwdienst, MS VII regelingsbureau en MS VIII diversen.
Schout-bij-nacht Heeris is tot 15 juli chef van de marinestaf gebleven. Na deze tijd trad kapitein ter zee van Tijen op als plaatsvervangend chef marinestaf. Vanaf 30 juli 1940 worden de stukken ondertekend door schout-bij-nacht L.A.C.M. Doorman als chef van de marinestaf en hoofd van het "regelingsbureau zeemacht".
Aan het eind van 1940 werd het werk van de marinestaf geleidelijk minder, maar tot mei 1942 is een kleine kern achtergebleven op het commissariaat voor de belangen van de voormalige Nederlandse weermacht om de zaken af te wikkelen.
Instructie voor den Chef van den Marine-Staf.
Art: 1.
De functieën van den Chef van den Marine-Staf zijn:
het verzamelen van alle gegevens die betrekking hebben op de verdediging van Nederland en zijne overzeesche bezittingen en Kolonieën door maritieme middelen
het zooveel mogelijk verzamelen van gegevens betreffende de maritieme middelen der vreemde mogendheden, voor zooverre die voor Nederland of zijne bezittingen van belang kunnen worden geacht
het geven van advies in alle zaken die de voorbereiding tot en de leiding van de verdediging betreffen, voor zooverre daaraan door de Marine moet worden deelgenomen
het geven van advies omtrent alle maatregelen die betrekking kunnen hebben op de strijdvaardigheid van de Zeemacht, waaronder in de eerste plaats begrepen zijn de inrichting van het materieel alsmede de organisatie en de oefeningen van het personeel der Zeemacht, in verband met de in oorlogstijd te verrichten diensten
het plegen van overleg met den Chef van den Generalen Staf der Landmacht, betreffende de oplossing der vraagstukken en voorstellen, rakende 's lands verdediging, waartoe de samenwerking van Zee- en Landmacht wordt vereischt.
Art: 2.
Tot het behoorlijk vervullen van zijne betrekking staan hem alle tot de archieven van het Departement van Marine behoorende stukken ten dienste en vraagt en ontvangt hij alle Afdeeling- en Bureau-chefs van het Departement van Marine, de gegevens en inlichtingen die hem bij de in Art: 1. genoemde aangelegenheden noodig voorkomen. Verder wordt hij gehoord op alle organieke maatregelen, die op den toestand van het zeewezen in hun geheel ingrijpen, alsmede op de aanschaffing van nieuw materieel en het wijzigen van het bestaande, met het oog op de eischen van 's lands verdediging.
Art: 3.
Wanneer het hem noodig voorkomt binnen- of buiten 's lands eenige aangelegenheid zijne taak betreffende te onderzoeken of door een der hem toegevoegde officieren te doen onderzoeken, doet hij daartoe het voorstel.
Art: 4.
Hij houdt zich overigens bij de opvatting zijner taak aan de grondslagen nedergelegd in het rapport van den Chef van den Generalen Staf en den Chef der Afdeeling Personeel aan het Departement van Marine, aan den Minister van Oorlog d.d. 16 December 1884 Litt. G 421 (Exh: 17 December 1884 No. 264 Geheim).
Taken van de marinestaf volgens de staatsalmanak, vanaf 1923
Het feit dat een taak pas genoemd wordt in latere delen van de staatsalmanak wil niet zeggen dat de marinestaf zich voor die tijd niet bezighield met het onderwerp.
Verdedigingsvoorbereiding van de zeemacht, zowel voor wat betreft personeel als materieel.
Het gebruik en de bewegingen van de vloot.
Instructies voor marine-autoriteiten (vanaf 1935).
Opleidingen, oefeningen en manoevres (aangeven van de grote lijn en toezicht).
Strategische en tactische studies (vanaf 1930).
Stafvoorschriften: het samenstellen en bijhouden van voorschriften betreffende oefeningen en het gebruik van materieel (vanaf 1930).
Marinekustwacht aangelegenheden (vanaf 1935).
Inlichtingendienst.
Volkenbondsaangelegenheden van militair-technische aard: verdragen met andere mogendheden, zendingen naar het buitenland en congressen (vanaf 1935).
Advies geven omtrent plaatsing van officieren in belangrijke functies (vanaf 1935).
Militair gezag, militaire bijstand, handhaving van de krijgstucht, zaken van straf- en tuchtrechtelijke aard (vanaf 1935).
Aangelegenheden betreffende militaire belangenverenigingen voor zover verband houdende met de krijgstucht (vanaf 1935).
Intendancedienst der zeemacht (voorbereiding van Intendancedienst der zeemacht in oorlogstijd).
Chefs van de Marinestaf 1886 - 1940
16-4-1886 - 31-3-1891 Kapitein ter zee G. Kruys Schout-bij-nacht 25-5-1891; 1-9-1891 - 1-4-1894
Onvervuld van 1-4-1891 - 31-8-1891, G. Kruys was toen minister van marine.
.
1- 4-1894 - 1-8-1895 Kapitein ter zee H.A. Schippers
1-8-1895 - 1-4-1898 Kapitein ter zee F.J. Stokhuyzen Schout-bij-nacht 1-11-1896.
1-4-1898 - 16-2-1902 Kapitein ter zee A.P. Tadema Schout-bij-nacht 16-2-1900.
16-2-1902 - 20-1-1905 Kapitein ter zee H.F. Kouwenberg Schout-bij-nacht 1-11-1902.
20-1-1905 - 25-9-1905 Kapitein ter zee J.J. Hissing
Tijdelijk.
3-11-1905 - 1-6-1906 Kapitein ter zee W.D.H. Baron van Asbeck
Tijdelijk. Onvervuld van 25-9-1905 - 3-11-1905.
1-6-1906 - 1-11-1907 Kapitein ter zee J. Cardinaal Schout-bij-nacht 16-10-1906.
1-11-1907 - 6-1-1909 Schout-bij-nacht A.H. Hoekwater
6-1-1909 - 3-4-1909 Kapitein ter zee J.J. Hissing
3-4-1909 - 1-11-1909 Kapitein-luitenant ter zee W.C.J. Smit Kapitein ter zee 16-5-1909.
Tijdelijk.
1-11-1909 - 16-9-1910 Schout-bij-nacht F.C.E.L. Koster
16-11-1910 - 16 -9-1911 Kapitein-luitenant ter zee W.J.G. Umbgrove
Tijdelijk.
16-9-1911 - 1-5-1912 Kapitein-luitenant ter zee W.H.C. Hoog
Tijdelijk.
1-5-1912 - 16-8-1916 Kapitein ter zee W.C.J. Smit Schout-bij-nacht 1-7-1915.
16-8-1916 - 2-2-1920 Kapitein ter zee W.J.G. Umbgrove Schout-bij-nacht 6-10-1918.
2-2-1920 - 1-8-1923 Kapitein ter zee A.F. Gooszen Schout-bij-nacht 1-2-1922.
1-8-1923 - 1-8-1927 Kapitein ter zee K.F. Sluys Schout-bij-nacht 1-1-1924. Vice-admiraal 14-7-1927.
1-8-1927 - 16-4-1932 Kapitein ter zee Dr.J.C. Jager Schout-bij-nacht 1-9-1927. Vice-admiraal 1-9-1929.
16-4-1932 - 1-7-1936 Schout-bij-nacht J. de Graaf Vice-admiraal 16-4-1934.
1-7-1936 - 14-5-1940 Schout-bij-nacht J.Th. Fürstner Vice-admiraal 1-1-1938.
14-5-1940 - 15-7-1940 Schout-bij-nacht F.J. Heeris
Geschiedenis van het archiefbeheer
Het archief van de marinestaf van 1886 tot 1940 werd in 1969 door het hoofd van de afdeling secretarie van de marinestaf overgedragen aan het hoofd van het centraal archievendepot van het ministerie van defensie. Voor zover bekend heeft het archief 's-Gravenhage nooit verlaten. In 1983 werd het aangevuld met een aantal bescheiden afkomstig uit de kluis van de marinestaf. Hierbij bevonden zich ondermeer de stukken afkomstig van de afdeling M.S. V.
Inv.no. 106, 107, 108, 179.
, zoals die na de capitulatie gevormd was, en het oorlogsdagboek van de afdeling operatiën
Inv.no. 178.
, van 22 augustus 1939 tot 10 juni 1940, dat in de tweede wereldoorlog bewaard werd bij de marinestaf in Londen, maar in 1945 op onverklaarbare wijze verdwenen was. Hoe het in deze kluis terecht is gekomen is nog steeds een raadsel.
Enquêtecommissie, deel 8 C I pag. 454.
Van de afdeling maritieme historie zijn in 1983 een aantal bescheiden, voornamelijk betrekking hebbende op de marineluchtvaartdienst, die uit het archief afgedwaald waren, terugontvangen.
Toch was met deze aanvullingen het archief verre van compleet. De eerste agenda's ontbreken, evenals de ingekomen stukken uit de periode 1886 - 1901.
Uit de stukken werd de indruk gekregen dat in de loop der jaren uit het archief bescheiden verdwenen zijn zonder dat hiervan altijd een schriftelijk bewijs is achtergebleven. Omdat de agenda's uit deze periode niet volledig zijn kon ook via deze ingang niet nagegaan worden wat er ontbreekt. Over de periode 1901 - 1914 is alleen een fragmentarisch archief overgebleven. Van de ontbrekende stukken werden lijsten van vernietigde stukken aangetroffen.
Zie lijsten van vernietigde stukken, pag. 50
Er kon niet meer worden nagegaan wie verantwoordelijk was voor deze vernietiging, en op welke grond deze stukken vernietigd zijn.
De archiefbescheiden uit de periode 1914 - 1922 zijn al in een eerder stadium bewerkt. Het moet worden aangenomen dat tijdens deze bewerking ook een selectieproces is toegepast, maar ook hier kon niet worden nagegaan door wie dit is gebeurd en op welke gronden er vernietigd is. Lijsten van vernietigde stukken ontbreken.
Van de stukken na 1922 ontbreken er ook verschillende. Uit aantekeningen op de stukken mag worden afgeleid dat de marinestaf verschillende onderwerpen in portefeuilles bewaarde. Van deze bundels is alleen die met stukken betrekking hebbende op gebeurtenissen bij het Koninklijk Huis aangetroffen. Van admiraal Fürstner is bekend dat hij in 1940 een gedeelte van de in zijn bezit zijnde papieren heeft vernietigd. Aangenomen moet worden dat hierbij ook stukken uit het archief van de marinestaf zijn geweest, aangezien over het onderwerp dat in de laatste maanden voor de tweede wereldoorlog het meest zijn belangstelling had, het zgn. slagkruiserplan, praktisch geen stukken in het archief zijn aangetroffen.
Tenslotte hebben ook de Duitse bezetters uit hetfcon archief stukken gelicht. Eén lichtingsbriefje werd nog aangetroffen.
Inv.no. 151.